臺灣高等法院民事判決
109年度重上更一字第95號
上  訴  人  陳紹基
訴訟代理人  楊宗翰律師
            陳祥彬律師
被 上 訴人  臺北市政府工務局衛生下水道工程處

法定代理人  林昆虎
訴訟代理人  黃旭田律師
            陳景筠律師
            葉承鑫律師
上列當事人間請求返還土地等事件，上訴人對於中華民國105年1
2月22日臺灣臺北地方法院103年度重訴更一字第13號第一審判決
提起上訴，被上訴人為訴之擴張，經最高法院第一次發回更審，
本院於110年7月20日言詞辯論終結，判決如下：
    主      文
原判決主文第六項前段關於命上訴人給付被上訴人超過新臺幣
  叁仟壹佰玖拾伍萬伍仟伍佰零捌元本息，及該部分假執行之宣
  告暨訴訟費用之裁判（除確定部分外）均廢棄。
上訴人其餘上訴駁回。
上訴人應給付被上訴人新臺幣貳拾貳萬柒仟伍佰叁拾伍元及自
  民國一百零七年七月二十五日起至清償日止，按週年利率百分
  之五計算之利息，暨自民國一百零五年一月一日起至民國一百
  零六年十二月三十一止按月給付被上訴人新臺幣壹拾萬肆仟陸
  佰肆拾玖元；民國一百零七年一月一日起至返還附圖所示AB、
  AC、AD、AE、AF、AG、AH、Y1、Y3、Z之地上物占用之土地與A
  A部分所占用之土地之日止，按月給付被上訴人新臺幣陸萬玖
  仟玖佰捌拾柒元。
被上訴人其餘擴張之訴駁回。　
第一審（除確定部分外）、第二審（含擴張之訴部分）及發回
  前第三審訴訟費用由被上訴人負擔千分之八，餘由上訴人負擔
  。
本判決主文第三項所命給付，於被上訴人以新臺幣壹佰伍拾貳
  萬元供擔保後得假執行，但上訴人如以新臺幣肆佰伍拾陸萬元
  元預供擔保，得免為假執行。　
其餘假執行之聲請駁回。　
    事實及理由
壹、程序方面：
  ㈠被上訴人之法定代理人原為李建賢，嗣變更為林昆虎，有臺
    北市政府民國109年6月5日府人任字第1090005136號派令可
    考（見本院卷一第53、54頁），並聲明承受訴訟（見本院卷
    第51頁之書狀），經核並無不合，應予准許。合先敘明。
　㈡按第二審訴之變更或追加，非經他造同意不得為之，但擴張
    或減縮應受判決事項之聲明者，不在此限，民事訴訟法第44
    6條第1項、第255條第1項第3款定有明文。查被上訴人於原
    審請求上訴人連帶給付新臺幣（下同）3,195萬5,508元本息
    ，及自102年12月11日起至返還附圖（即原判決附件）所示A
    B、AC、AD、AE、AF、AG、AH、Y1、Y3、Z（臨10-1號及菜園
    ）等地上物（下稱系爭地上物）占用之土地與附件所示AA部
    分所占用之土地（下合稱系爭占有土地）止，按月給付53萬
    9,783元（見原審卷四第252至257頁，卷六第48頁反面）。
    嗣於本院審理時擴張其請求金額，即請求上訴人再給付22萬
    7,535元本息，及自105年1月1日起至106年2月28日止按月再
    給付10萬4,649元、106年3月1日起至106年12月31日止按月
    再給付16萬7,425元、107年1月1日起至107年3月31日止按月
    再給付12萬9,378元、107年4月1日起至返還系爭占有土地之
    日止按月再給付16萬8,972元（見本院106年度重上字第150
    號卷，下稱前審卷，卷二第123至198頁、第171、172頁），
    核屬擴張應受判決事項之聲明，依民事訴訟法第446條第1項
    但書、第255條第1項第3款規定，應予准許。
貳、實體方面：
一、被上訴人主張：上訴人在伊所管理坐落臺北市○○區○○段○○段
    000○00000○地號市有土地（下稱系爭土地）上，以所有或有
    事實上處分權之系爭地上物占有附圖所示AB、AC、AD、AE、
    AF、AG、AH、Y1、Y3、Z部分，另占用附圖所示AA（停車場
    ）部分，其無正當權源占用系爭土地，獲有相當租金之不當
    得利，致伊受有損害等情。爰依民法第767條、第179條規定
    ，求為命上訴人將系爭土地上之系爭地上物拆除，並將系爭
    占有土地騰空遷讓返還被上訴人，並給付3,195萬5,508元及
    自103年1月9日起加計法定遲延利息，暨自103年1月9日起至
    返還系爭占有土地之日止，按月給付53萬9,783元之判決。
    另於前審以因誤寫誤繕、臺北市市有房地被無權占用使用補
    償金計收原則修正及申報地價調漲等為由，擴張請求上訴人
    再給付22萬7,535元及自103年1月9日起至清償日止，按週年
    利率5%計算之利息，暨自105年1月1日起至106年2月28日止
    按月再給付10萬4649元、106年3月1日起至同年12月31日止
    按月再給付16萬7425元、107年1月1日起至同年3月31日止按
    月再給付12萬9378元、107年4月1日起至返還系爭占有土地
    之日止按月再給付16萬8972元；願供擔保請准宣告假執行（
    原審判命上訴人應㈠將系爭地上物拆除，並將系爭占有土地
    ，騰空遷讓返還被上訴人；㈡給付3,218萬0,551元，及自103
    年1月9日起加計法定遲延利息；㈢自103年1月9日起至返還系
    爭占有土地之日止，按月給付53萬8,274元，且附條件為假
    執行及免為假執行之宣告，並駁回被上訴人其餘之訴及假執
    行之聲請。上訴人對其敗訴部分聲明不服，提起上訴，被上
    訴人則於本院擴張請求如前揭所示），並答辯聲明：上訴駁
    回。
二、上訴人則以：伊父親即已與系爭土地原地主葉炳煌、葉中川
    及葉周招治（下合稱葉炳煌等3人）就系爭土地簽訂耕地三
    七五租約，嗣由伊及兄弟陳清正、陳清祿與葉炳煌等3人簽
    立耕地三七五租約（下稱系爭耕地租約），為系爭耕地租約
    之承租人。臺北市政府於77年間，為興辦汙水處理場濱江街
    維護場工程而徵收系爭土地時，未一併徵收伊於徵收前已存
    之系爭地上物，該徵收程序未合法，未取得系爭土地所有權
    。縱伊不得興建系爭地上物，仍應一併徵收。惟臺北市政府
    以土地徵收已撤銷為由，拒絕徵收系爭地上物，並以原土地
    所有人未繳回補償金，函知伊毋需繳還佃農補償費，伊仍得
    繼續使用系爭土地。伊非無權占有系爭土地，亦未獲得不當
    利得等語，資為抗辯。並上訴聲明：（一）原判決不利於上
    訴人部分廢棄。（二）上開廢棄部分，被上訴人在第一審之
    訴及假執行之聲請均駁回。並就被上訴人擴張之訴答辯聲明
    ：（一）擴張之訴及假執行之聲請均駁回。（二）如受不利
    判決，願供擔保請准宣告免為假執行。
三、兩造不爭執事項（見本院卷一第45至47頁）
  ㈠系爭土地原為葉炳煌等3人所共有，其3人就系爭土地與上訴
    人及訴外人陳清正、陳清祿訂有系爭耕地租約。
  ㈡臺北市政府於77年間為興辦汙水處理場濱江街維護場工程，
    申請徵收系爭土地，經內政部以77年6月15日（77）內地字
    第607447號函核准，臺北市政府於77年11月30日以北市地四
    字第54058號函公告徵收。
  ㈢葉炳煌等3人已於78年1月25日領取土地徵補償費，土地承租
    人於78年1月14日亦已領取佃農補償費完畢，原耕地租約則
    經臺北市政府於78年1月19日逕為辦理註銷登記。
  ㈣臺北市政府因系爭土地在飛航限建區內，重新檢討認無徵收
    之必要，經內政部以78年10月2日內地字第742812號函准撤
    銷徵收後，以78年11月7日北市地四字第48965號、79年4月2
    8日北市地四字第18268號、88年5月28日北市地四字第88214
    07800號等函先後通知原土地所有權人及承租人繳回所領地
    價補償費，俾憑辦理回復所有權登記事宜，然土地所有權人
    並未依限繳回，故以徵收為原因，於87年9月23日就系爭土
    地辦理登記為臺北市所有，並以被上訴人為管理機關。嗣臺
    北市政府於89年2月1日函知土地承租人亦毋需繳還佃農補償
    費，依內政部87年訂頒之撤銷土地徵收作業規定，耕地租約
    不予回復。
  ㈤最高行政法院97年度判字第338號判決認定系爭土地之撤銷徵
    收處分尚未生效，原土地徵收關係仍然存在。
  ㈥系爭土地上之系爭地上物、土地改良物及農作改良物，迄今
    未辦理徵收。
  ㈦系爭土地上之建物均為未取得建築執照、使用執照，且未辦
    理保存登記之違章建築（違章建築處理辦法第2條有明文）
    。
  ㈧兩造對104年3月20日臺北市中山地政事務所複丈成果圖（即
    本判決附圖）之測量結果無爭執，其中：如附圖所示AB、AC
    、AD、AE、AF、AG、AH、Y1、Y3、Z等土地上地上物（即系
    爭地上物）之事實上處分權人為上訴人，上訴人另占用附件
    所示AA（停車場）部分。
  ㈨系爭土地98年公告地價（即申報地價）為1萬9,978元/平方公
    尺，99年至104年為2萬0,343元/平方公尺、105年至106年為
    2萬4,298元/平方公尺、107年迄今為2萬2,988元/平方公尺
    。
四、茲就兩造之爭點及本院之判斷，分述如下：
　㈠被上訴人提起本件訴訟有無欠缺權利保護要件？
　⒈本件上訴人抗辯依73年11月7日修正公布建築法第86條等規定
    ，臺北市政府可依法拆除違章建築，且被上訴人自稱已於77
    年間完成系爭土地徵收補償費之發放，系爭土地徵收程序已
    經辦理完畢，果爾（此僅為假設），被上訴人自得依64年7
    月24日修正之土地法第234條規定，強制其遷離並將系爭地
    上物拆除，參照最高法院102年台上字第1065號判決，被上
    訴人提起本件訴訟，顯然欠缺權利保護要件，應予駁回云云
    。
　⒉按「市縣地政機關於被徵收土地應受之補償發給完竣後，得
    規定期限，令土地權利人或使用人遷移完竣。」，89年1月2
    6日修正前土地法第234條定有明文。是該條規定之權利人係
    「市縣地政機關」，並非被上訴人，被上訴人自無從援引該
    條規定，逕行強制上訴人遷移。且最高法院102年台上字第 
    1065號判決亦載明依64年7月24日修正之土地法第234條規定
    ，就徵收效力所及之人，依行政執行程序，強制其等遷離並
    強制將地上物拆除者，僅為徵收之「直轄市或縣（市）」地
    政機關，而被上訴人僅為徵收後取得系爭土地管理權之用地
    機關，非負責徵收之主管機關。另直轄市主管機關依法拆除
    違章建築，與所有權人依民法行使物上請求權，係屬二事，
    不應混為一談。因此，上訴人抗辯被上訴人請求其拆除系爭
    地上物並返還系爭占有土地係欠缺權利保護要件云云，自非
    可取。
  ㈡上訴人是否有權占用系爭土地？
  ⒈按所有人對於無權占有或侵奪其所有物者，得請求返還之，
    對於妨害其所有權者，得請求除去之，有妨害其所有權之虞
    者，得請求防止之，民法第767條第1項定有明文。次按國有
    財產撥給各地國家機關使用者，名義上雖仍為國有，實際上
    即為使用機關行使所有人之權利，故得由管領機關起訴，代
    國家主張所有權人之權利（最高法院51年台上字第2680號判
    例參照）。查臺北市政府於77年間為興辦汙水處理場濱江街
    維護場工程，申請徵收系爭土地，經內政部於77年6月15日
    以（77）內地字第60747號函核准，並於77年11月30日以北
    市地四字第54058號函公告徵收，其後原地主葉炳煌等3人已
    於78年1月25日領取補償費，土地承租人於78年1月14日亦已
    領取佃農補償費完畢，原耕地租約則經臺北市政府於78年1
    月19日逕為辦理註銷登記，及撤銷徵收處分尚未生效，原土
    地徵收關係仍然存在乙情，此為兩造所不爭（見不爭執事項
    ㈡、㈢、㈤），則依土地法第235條規定，臺北市已於78年1月2
    5日原始取得系爭土地之所有權，且系爭土地為被上訴人所
    管理之土地，亦有土地登記謄本可稽（見本院卷二第33至37
    頁），因此，自得由被上訴人代臺北市主張所有權人之權利
    ，合先敘明。再按以無權占有為原因，請求返還土地者，占
    有人對土地所有權存在之事實無爭執，土地所有權人對其土
    地被無權占有之事實無舉證責任，占有人自應就其取得占有
    係有正當權源之事實證明之（最高法院85年度台上字第1120
    號判決要旨參照）。查系爭土地為上訴人有事實上處分權之
    系爭地上物占有，為兩造所不爭執（見不爭執事項㈧），揆
    諸前揭說明，上訴人應就其占有系爭土地係有正當權源之情
    負舉證責任。
　⒉系爭地上物是否為「農舍」？系爭耕地租約是否仍有效存在
    ？若是，可否為上訴人之正當占有權源？
　⑴按「承租人應自任耕作，並不得將耕地全部或一部轉租於他
    人。承租人違反前項規定時，原訂租約無效，得由出租人收
    回自行耕種或另行出租。」，耕地三七五減租條例（下稱減
    租條例）第16條第1項、第2項定有明文。而減租條例第1條
    所謂耕地之租佃，即土地法第106條所稱之耕地租用，係指
    以自任耕作為目的，約定支付地租使用他人之農地而言，是
    耕地租用除漁牧外，係指種植稻麥、蕃薯、茶、桑、園藝作
    物、果樹等一般農作物之土地而言，不包含造林在內（最高
    法院82年度台上字第2896號、71年度台上字第3055號裁判要
    旨參照）。又所謂承租人應自任耕作，係指承租人應以承租
    之土地供自己從事耕作之用而言，若承租人有積極的擅自變
    更用途，將承租土地供非耕作使用，或以承租之土地建築房
    屋居住，或將之轉租或借與他人使用、或堆放輪胎、廢鐵等
    物，無論係自己堆放抑供他人堆放等情事，均在不自任耕作
    之列（最高法院91年度台上字第1447號、87年度台上字第13
    78號、84年度台上字第2584號、84年度台上字第2975號裁判
    要旨、最高法院67年度第7次民事庭庭推總會議決議參照）
    。次按，減租條例第16條第2項所謂原訂租約無效，係指承
    租人違反前項所定不自任耕作或轉租之限制時，原訂租約無
    待於另為終止表示，當然向後失其效力，租賃關係因而歸於
    消滅而言，非謂租賃關係自始不存在（最高法院80年台再字
    第15號判例、95年度台上字第1911號裁判要旨參照），又承
    租人未自任耕作之土地雖僅一部，但與出租人以單一契約約
    定承租範圍，租約自應全部無效（最高法院84年度台上字第
    2584號、84年度台上字第2975號裁判要旨參照）。　
  ⑵被上訴人主張因系爭地上物非屬農舍、上訴人未於系爭土地
    自任耕作之故，系爭耕地租約業已無效，且系爭耕地租約已
    於78年1月19日經臺北市政府辦理註銷，亦不存在等語。上
    訴人辯稱系爭地上物本均屬農舍，倘被上訴人有所爭執，應
    於辦理地上物一併徵收時進行勘估作業以憑判定，如認非屬
    農舍而排除在徵收標的之外（假設語），亦應賦予人民行政
    爭訟及救濟之機會，在完備勘估作業、徵收補償甚或行政救
    濟等正當法律程序之前，其得繼續為從來之使用，此為土地
    徵收條例第21條第2項所明定等語。
　⑶查據上訴人所提之臺北市自來水事業處自來水裝置紀錄表、
    門牌證明書、臺灣電力公司臺北市區營業處函、戶口名簿（
    見原審卷五第144至148頁），可證臺北市○○街000巷0弄○0號
    房屋（即附圖所示AD部分，下稱系爭7號房屋）是於63年8月
    13日初編門牌，並於63年12月24日裝置自來水及於64年2月1
    日裝表供電，及上訴人於64年1月14日設籍於系爭7號房屋等
    情，因此，上訴人主張其所有之系爭7號房屋於系爭土地77
    年11月30日對外公告徵收時，即已存在乙情，足堪採信。又
    上訴人自承系爭地上物如附圖所示AC、AD（即系爭7號房屋
    ）、AE等部分係供自己或借予他人居住使用、AA係停車場，
    出租予他人停車、Y1為上訴人之貨櫃、AB為出租予忠廉汽車
    有限公司（下稱忠廉公司）作為汽車保養場等語（見本院卷
    一第48、124頁，原審卷六第22頁，卷三第266頁），復有現
    場照片可稽（見原審卷六第29至34頁，本院卷衣第227至240
    頁），堪認系爭地上物有部分供居住使用、放置貨櫃、出租
    予他人等，則揆諸上開最高法院之見解，該等供居住使用等
    之建築自非農舍，是上訴人有不自任耕作之情事。且依臺北
    市中山地政事務所104年3月20日複丈成果圖（即本判決附圖
    ，見原審卷三第203至209頁）所示，系爭地上物為汽車維修
    場、鐵皮屋、貨櫃、供居住之磚造平房等，當非供堆置農具
    、肥料或臨時休息之用之農舍，且上訴人未自任耕作之土地
    雖僅一部，但系爭耕地租約應全部無效，是依耕地三七五減
    租條例第16條第2項規定，系爭耕地租約於系爭土地公告徵
    收前即屬無效。另依平均地權條例第11條規定，臺北市政府
    僅係代為扣交耕地出租人應交付予承租人之佃農補償費，即
    使臺北市政府有誤發佃農補償費者，亦僅是出租人得請求承
    租人返還該款項之民事爭議，徵收處分並不因此無效，併此
    敘明。
　⑷綜上，上訴人未自任耕作，系爭耕地租約於系爭土地77年11
    月30日公告徵收前已屬無效，因此，系爭耕地租約無法作為
    上訴人之正當占有權源。　
　⒊原地主葉炳煌等3人是否同意興建系爭地上物？
  ⑴被上訴人主張葉炳煌等3人並未同意上訴人興建系爭地上物等
    語，並提出葉炳煌等3人關於繳還系爭土地之徵收補償費乙
    事，向被上訴人提出之陳情書為證，而觀該陳情書是指責被
    上訴人管理不善，致佃農於徵收後轉為非農作使用，為租賃
    違建（汽車修護廠等）等語（見本院卷二第64頁），是從該
    陳情書可知，葉炳煌等3人認為系爭地上物均是上訴人於徵
    收公告後所興建，堪認葉炳煌等3人於系爭土地遭徵收前，
    根本不清楚上訴人有搭設違建之地上物乙事，自無同意上訴
    人興建系爭地上物之情事。
　⑵上訴人辯稱葉炳煌等3人同意興建系爭地上物，其早在70年以
    前，即已在系爭土地上設籍居住並申設水、電、門牌、戶籍
    ，此須經葉炳煌等3人同意，且葉炳煌等3人迄今逾30年均未
    拒絕重新簽耕地租約，上訴人家族世代於系爭土地上耕作、
    居住，已有將近百年歷史，倘若地主不同意，上訴人家族豈
    可能世代安居樂業於此，均在在證明葉炳煌等3人同意上訴
    人興建系爭地上物云云。惟查：
　①上訴人當時申請於系爭地上物供水、供電、門牌初編及設立
    戶籍，不須出具經系爭地上物所在之系爭土地所有權人同意
    之證明文件乙情，有臺北自來水事業處109年12月30日函及
    所檢附上訴人之切結書、聲請書等（見本院卷一第393至403
    頁）、臺灣電力股份有限公司臺北市市區營業處109年11月2
    6日函及當時應適用之行政院54年11月22日54內字第8475號
    令（見本院卷一第275、276、527至531頁）、臺北○○○○○○○○
    ○109年10月22日函及所檢附上訴人之申請書、切結書（見本
    院卷一第157至160頁）、內政部109年11月17日函（見本院
    卷一第255、256頁）可證，足信為真正。至於上訴人辯稱其
    興建系爭7號房屋等建物，有經過臺北市政府工務局核准乙
    節，並舉臺北市政府工務局63年11月5日函為憑（見本院卷
    一第397頁），然觀該函內容，可知係因系爭土地所在屬臨
    近機場之限建區域，上訴人為搭建系爭7號房屋等臨時建物
    ，出具若有影響松山機場飛航安全時，願無條件自行拆除等
    之切結，而臺北市政府工務局就上訴人所出具之切結予以備
    查而已，並無核准之意，因此，上訴人前開所辯，不足採信
    。
　②按所謂默示之意思表示，係指依表意人之舉動或其他情事，
    足以間接推知其效果意思者而言，若單純之沉默，則除有特
    別情事，依社會觀念可認為一定意思表示者外，不得謂為默
    示之意思表示（最高法院101年度台上字第1294號裁判要旨
    參照）。查葉炳煌等3人於系爭土地遭徵收前，根本不清楚
    上訴人有搭設違建之地上物乙事，已如前述，故自無同意可
    言，且揆諸前揭最高法院裁判意旨，亦尚難以葉炳煌等3人
    未為反對續約或未積極主張系爭耕地租約無效，即逕認葉炳
    煌等3人有默示同意上訴人搭建系爭地上物。從而，上訴人
    辯稱葉炳煌等3人長期未為反對即推認葉炳煌等3人有同意之
    意思表示，殊嫌速斷。
  ③上訴人復提出臺北市政府地政處通知地主葉炳煌等3人、佃農
    即上訴人等人，召開討論附帶徵收房屋如何拆遷之會議之開
    會通知（見本院卷二第145頁），以證明地主確實知悉上訴
    人要在系爭土地上蓋房子，也都同意等語，然此僅為開會通
    知，無記載地號，且是63年間徵收之事宜，故應與系爭土地
    無關，又該通知記載附帶徵收之對象為農舍，與系爭地上物
    非屬農舍，亦不相同，因此，亦無從據以推認葉炳煌等3人
    有同意上訴人搭建系爭地上物。
  ⑶綜上情狀以觀，堪認原地主葉炳煌等3人並未同意上訴人興建
    系爭地上物，因此，上訴人亦無從以原地主同意為由，取得
    占有系爭土地之正當占有權源。　　　　
  ⒋臺北市政府於77年間徵收系爭土地時，是否應一併徵收違章
    建築之系爭地上物？所依據之法令為何？
　⑴被上訴人主張臺北市政府於77年間徵收系爭土地時，依法無
    一併徵收系爭地上物之必要，且已明確指出系爭地上物不在
    一併徵收之範圍內，即使須一併徵收，78年修法前土地法第
    215條一併徵收亦不含違章建築在內，何況系爭地上物非農
    舍，系爭耕地租約已無效，亦無從為原來使用等語。上訴人
    辯稱臺北市政府撤銷徵收處分未生效，即徵收處分既仍有效
    存在，臺北市政府應依土地徵收條例第5條第1項、第21條及
    第27條、土地法第231條、第235條規定，依法一併徵收系爭
    地上物及農作改良物，在發給徵收補償費或拆遷補償費完竣
    前即徵收程序未完備情形下，臺北市政府不得進入其內工作
    ，上訴人仍得為原來之使用，而有權占有系爭土地，方符正
    當法律程序等語。
　⑵按土地徵收條例係於89年2月2日經總統公佈施行，且該條例
    第60條規定：「本條例施行前，已公告徵收但尚未辦竣結案
    者，除本條例另有規定外，應依其公告徵收時所依據之法律
    規定，繼續辦理結案。」；及第63條規定：「本條例自公布
    日施行。」，而系爭土地係於77年11月30日公告徵收，自無
    土地徵收條例之適用，合先敘明。次按「徵收土地時，其改
    良物應一併徵收。但該改良物所有權人要求取回並自行遷移
    者，不在此限。」、「征收土地，應由需用土地人擬具詳細
    征收計畫書，並附具征收土地圖說及土地使用計畫圖，依前
    二條之規定分別聲請核辦。」、「需用土地人應俟補償地價
    及其他補償費發給完竣後，方得進入被徵收土地內實施工作
    。但因實施國家經濟政策或舉辦第二百零八條第一款、第二
    款或第四款事業，經行政院特許先行使用者，不在此限。前
    項特許先行使用之土地，如使用人不依本法之規定補償地價
    者，所有權人得依法訴願。」、「被征收土地之所有權人，
    對於其土地之權利義務，於應受之補償發給完竣時終止，在
    補償費未發給完竣以前，有繼續使用該土地之權。但合於第
    二百三十一條但書之規定者，不在此限。」，77年徵收時之
    土地法第215條、第224條、第231條、第235條分別定有明文
    ，是需用土地人應先擬具詳細征收計畫書，在補償費未發給
    完竣以前，不得進入被徵收土地內實施工作，而被徵收人有
    繼續使用該土地之權，惟修正前土地法第215條固規定應一
    併徵收改良物，是否包含違章建築雖未區分，78年12月29日
    修正時則明確將違章建築排除在一併徵收之外。
　⑶按土地徵收係國家因公共事業需要，對人民受憲法保障之財
    產權，經由法定程序予以剝奪，所謂法定程序包括合理之補
    償，透過合理之補償使人民受憲法保障之財產權不致落空。
    而35年4月29日修正公布之土地法第215條規定，於77年徵收
    系爭土地時，40餘年未曾修正，自無60年12月22日修正公布
    之現代建築法規範之完備，是以關於徵收土地時所應一併徵
    收建築改良物之解釋適用，亦應與之配合。是違章建築改良
    物，依建築法令規定，本不許存在，應予拆除，該建築改良
    物並無正當之繼續存在利益，縱因土地一部分之徵收致該建
    築改良物須全部遷移，只是回復土地本然之狀態，無特別犧
    牲之可言，因此，修正前土地法第215條所稱改良物，解釋
    上亦係指合法之改良物而言。從而，臺北市政府於77年間徵
    收系爭土地時，因系爭地上物係屬違章建築（見不爭執事項
    ㈦），自無一併徵收系爭地上物之必要。況且，所謂一併徵
    收並非需同時為之，是縱使須一併徵收系爭地上物，而在徵
    收前可繼續原來使用系爭土地（僅係假設，並非矛盾），然
    上訴人在系爭土地未自任耕作，系爭耕地租約已屬無效，上
    訴人亦無繼續使用系爭土地之正當權源，仍構成無權占有。
　⑷查，臺北市政府擬定之徵收土地計畫書固記載：「土地改良
    物情形：㈠本案工程用地範圍內有合法房屋、違建汽車修理
    廠、蕃石榴、蔬菜等。㈡本案土地屬第一期公共設施保留地
    ，其地上改良物另案辦理徵收。土地使用之現況及其使用
    人之姓名住所：本案用地之地上物，大抵為合法房屋、違建
    汽車修理廠、蕃石榴、蔬菜等，其使用人之姓名、住所俟另
    案辦理徵收以實際勘估為準。」，此有臺北市政府地政局10
    9年10月28日函及檢附該計畫書可考（見本院卷一第161、16
    5頁）。惟一般徵收計畫書若有一併徵收改良物，會在徵收
    土地計畫書「附帶徵收及其面積」記載「一併徵收其土地
    上之土地改良物」（見原審卷五第234頁反面），然系爭土
    地之計畫書「附帶徵收及其面積」記載「無」（見本院卷
    一第165頁），對照之下，可見77年並無一併徵收改良物。
    又臺北市政府於77年間為徵收系爭土地提出前開計畫書向內
    政部申請核准時之函文主旨：「本府為興辦汙水處理廠濱江
    街維護廠工程，擬徵收本市○○區○○街○○段○○○地號等土地計
    六九筆，面積五‧三七七零公頃，並一併徵收土地改良物，
    茲檢具徵收土地計畫書(合訂本)乙份，敬請核轉行政院准予
    徵收，以利本市建設。」中，就「並一併徵收土地改良物」
    之部分文字，特別畫上刪除線（見本院卷一第385頁，前審
    卷一第91至94頁），益證該徵收案初始即無一併徵收改良物
    。再者，臺北市政府於76年11月25日在研商系爭土地徵收事
    宜召開會議時，亦決議基於財政考量，地上物原則上不予一
    併徵收等語（見前審卷一第89頁，本院卷一第447頁）。據
    上所陳，足認臺北市政府就系爭土地為徵收行為時，已指明
    系爭地上物不在一併徵收之範圍內，前開計畫書第、所載
    ，應僅係查估地上物狀況，再視情況是否辦理另案徵收而已
    ，因此，上訴人所辯上開計畫書已載明包含徵收系爭地上物
    云云，不足採信。
　⑸上訴人又辯稱即使系爭地上物是違章建築，但屬53年至77年8
    月1日之間之既存違章建築，仍應依臺北市舉辦公共工程對
    合法建築及農作改良物拆遷補償暨違章建築處理辦法第10條
    第2款第2目所規定（此行政命令已修正名稱為「臺北市舉辦
    公共工程拆遷補償自治條例」），按合法建築物重建價格50
    %核發拆遷處理費，況現依臺北市舉辦公共工程拆遷補償自
    治條例行第21條規定，對於77年8月1日起至83年12月31日間
    所完成之違章建築物亦有相關補償之規定，而訴外人楊鴻祝
    所有之違章建築曾於87年12月2日經該處現場調測，並依前
    開處理辦法，共計發給自動拆遷獎勵金、拆遷處理費138萬4
    ,248元，及民用航空局取得本件徵收範圍內之土地撥用後，
    亦有補償違章建築之拆遷補償費及營業損失補償費，是倘法
    院依被上訴人之請求判令其應拆除系爭地上物，則臺北市政
    府將來如何發給上訴人上開自動拆遷獎勵金、拆遷處理費云
    云。被上訴人則稱「拆遷處理費」與「自動拆遷獎勵金」僅
    屬於政策性給付，而與具損失補償概念之「徵收補償」係屬
    二事，自不能以違章建築得依前開自治條例領取「拆遷處理
    費」、「自動拆遷獎勵金」稱地上物所有權人亦得主張「徵
    收補償」等語。
　⑹查系爭土地徵收行為應適用75年12月8日修正前開處理辦法（
    見本院卷一第103頁），依該處理辦法第3條規定，係將違章
    建築排除於因遭徵收而得受領拆遷補償之客體之外。且按各
    地方政府基於順利拆遷地上建物，避免民眾抗爭、配合公共
    工程興建時程暨政策考量等因素，大都另行訂定地方法規或
    自治條例辦理地上建物拆遷補償作業，也因此，臺北市政府
    用地取得作業，係將土地與改良物分開辦理，其中土地部分
    ，係依土地徵收條例辦理協議價購或徵收；另地上建物部分
    ，則先行遵照前開處理辦法辦理拆遷補償，倘合法建物所有
    權人願意配合拆遷，依前開處理辦法即可完成拆遷補償工作
    ；僅合法建物所有權人拒絕配合拆遷補償時，始會改依前揭
    土地法規辦理徵收（參「臺北市辦理公共工程對地上建物拆
    遷補償相關法律問題之研究」乙文，見前審卷二第5頁）。
    準此，系爭地上物並不符合當時前開處理辦法規定得補償之
    要件，且依前開處理辦法第1條規定，發給拆遷補償制度既
    係為配合公共工程興建，則臺北市政府已取消原訂在系爭土
    地興建污水處理場，自無為達到興建公共工程之順利與進度
    而發給拆遷補償之立法上理由（參前開處理辦法第1條），
    即無前開處理辦法之適用，故本件與前述楊鴻祝、民用航空
    局之情形（見本院卷一第557、453至501頁）均不相同，尚
    難比附援引，從而，上訴人至多僅得按原來法律關係繼續使
    用系爭土地，然而系爭耕地租約於徵收前已無效，是上訴人
    無法依原來法律關係繼續占有系爭土地，即屬無權占有，不
    因系爭土地被徵收反而變成有權占有。何況上訴人已領取76
    1地號農作物改良費1,315萬5,480元及765地號佃農補償費30
    4萬1,763元（針對系爭土地部分），有收據在卷可憑（見前
    審卷一第134、135頁）。因此，上訴人辯稱被上訴人應發給
    拆遷補償費，不得請求拆屋還地云云，即非有據。
  ⑺上訴人復辯稱被上訴人不依正當法律程序完成徵收程序，卻
    提起本件訴訟，違反憲法及「公民與政治權利國際公約」對
    人民平等權、財產權之保障，亦有濫用權利之情事云云。惟
    系爭地上物係違章建築，依建築法令本不許存在，應予拆除
    ，且被上訴人對無正當占有權源之上訴人，本得依法請求拆
    除系爭地上物返還土地，因此，尚難認被上訴人有上訴人所
    辯之前開情事。
　⒌綜上，上訴人占用系爭土地，並無合法權源，堪認上訴人無
    權占用系爭占有土地。因此，被上訴人依民法第767條第1項
    之規定，請求上訴人拆除系爭地上物，並將該等部分土地連
    同附件所示AA部分之土地，騰空遷讓返還被上訴人，自屬有
    據。
  ㈢被上訴人依民法第179條之規定，請求上訴人給付起訴前5年
    迄今之相當於租金之不當得利，是否有理由？
　⒈按無法律上之原因而受利益，致他人受損害者，應返還其利
    益，依其利益之性質不能返還者，應償還其價額，民法第17
    9條、第181條但書分別定有明文，而無權占有他人土地，可
    能獲得相當於租金之利益為社會通常之觀念（最高法院61年
     台上字第1695號判例參照）。且按利息、紅利、租金、贍
    養費、退職金及其他1年或不及1年之定期給付債權，其各期
    給付請求權，因5年間不行使而消滅，民法第126條定有明文
    。查上訴人占有系爭占有土地，既無合法正當權源，即非善
    意占有人，其因此受有使用該土地之利益，並致被上訴人受
    有損害，該等利益依性質不能返還，上訴人請求被上訴人償
    還自起訴狀繕本送達日（見原審卷一第100頁）回溯5年期間
    即自98年1月9日起之不當得利相當於租金之價額，自屬有據
    。
　⒉按城市地方房屋之租金，以不超過土地及其建築物申報總價
    年息10%為限，且此項規定，於租用基地建築房屋者準用之
    ，土地法第97條第1項、第105條分別定有明文，所謂土地之
    總價額，係指法定地價而言，土地所有權人依土地法所申報
    之地價為法定地價，公有土地，依平均地權條例施行細則第
    21條規定，以公告地價為申報地價，免予申報。另基地租金
    之數額，除以基地申報地價為基礎外，尚須斟酌基地之位置
    ，工商業繁榮之程度，承租人利用基地之經濟價值及所受利
    益等項，並與鄰地租金相比較，以為決定（最高法院68年台
    上字第3071號判例參照）。
  ⒊查附圖所示AC面積65.44平方公尺、AD面積121.49平方公尺、
    AF面積636.22平方公尺、AG面積262.56平方公尺、AH面積17
    4.42平方公尺、Y1面積15.01平方公尺、Y3面積87.05平方公
    尺、AB面積397.21平方公使尺、AE面積120.21平方公尺、Z
    （臨10-1號及菜園）面積3191.91平方公尺、AA面積1278.86
    平方公尺，有複丈成果圖可稽（見原審卷三第203頁），是
    總計面積共6,350.38平方公尺，其中AB及AF面積共1,033.43
    平方公尺；其餘面積共5,316.95平方公尺。又系爭土地公告
    地價即申報地價均為98年每平方公尺1萬9,978元、99年至10
    4年每平方公尺2萬0,343元、105年至106年每平方公尺2萬4,
    298元、107年每平方公尺2萬2,988元，為兩造所不爭執（見
    不爭執事項㈨），並有歷年公告地價表可稽（見原審卷一第3
    3至34頁，前審卷二第131、132頁）。再者，系爭土地坐落
    在松山機場限建區內，區域內建物大部分為1至2層鐵皮屋，
    作為住家或汽車修護廠使用，無便利商店或超級市場等情，
    有原審履勘照片附卷可參（見原審卷三第138至169頁），然
    附近有松山機場捷運站，距離約2.4公里，步行約30分鐘，
    有網路地圖可稽（見本院卷二第93頁），靠近民權東路、中
    山高速公路，交通尚稱便利，另上訴人將AB出租給忠廉公司
    作為汽車保養場，於102年6月至105年6月間租金為每月3萬6
    ,000元乙情，有房屋租賃契約可證（見原審卷五第70至72頁
    ），及上訴人將AF出租給富頂汽車公司，作為營業使用，亦
    據被上訴人提出106年6月GOOGLE地圖街景影像、消費者評價
    可考（見前審卷二第134、135頁），堪信為真正。本院審酌
    系爭土地之坐落位置、繁榮程度、經濟用途等因素，關於系
    爭占有土地於98年1月9日起至返還系爭占有土地期間，均按
    年息5%計算，應屬允當。至於被上訴人請求AB、AF部分，自
    106年3月1日至107年3月31日按年息8%計算及自107年4月1日
    起按年息10%計算等語（見前審卷二第125至126頁），惟查
    ，上訴人105年6月間出租AB部分租金為每月3萬6,000元，而
    AF部分面積比AB大約一倍，則以租金為每月7萬2,000元計算
    ，二者總計10萬8,000元，若以年息8%計算，AB、AF之不當
    得利於106年間為200萬8,823元（計算式：1,033.43×24,298
    ×0.08＝2,008,823元，元以下四捨五入，以下同），每月為1
    6萬7,402元；107年間為237萬5,649元（計算式：1,033.43×
    22,988×0.1＝2,375,649元），每月為19萬7,971元，高於上
    訴人出租所得10萬8,000元甚多，顯然不合理，因係當地係
    限建區，且隱身民宅中，應與民宅一般租金水準相同，因此
    ，應均按年息5%計算，較為允當。茲就被上訴人之請求分述
    如下：
　⑴98年1月9日至98年12月31日，共357天，被上訴人得請求金額
    為620萬4,361元〔計算式：19,978元×6,350.38㎡×5%×357/365
    年＝6,204,361元〕。
  ⑵99年1月1日起至102年12月31日止共4年，被上訴人得請求金
    額為2583萬7,156元〔計算式：20,343元×6,350.38㎡×5%×4年＝
    25,837,156元〕。
  ⑶103年1月1日起至103年1月8日止共8天，被上訴人得請求金額
    為14萬1,573元〔計算式：20,343元×6,350.38㎡×5%×8/365年＝
    141,573元〕。
　⑷是上開期間，不當得利共3,218萬3,090元（6,204,361元＋25,
    837,156元＋141,573元＝32,183,090元），被上訴人於原審請
    求3,195萬5,508元（見前審卷二第172頁反面，原審卷六第4
    8頁反面、卷四第252至254頁訴之聲明第8至14、16至18項請
    求金額之加總），自屬有據，原審准許3,218萬0,551元，就
    超過部分係屬訴外裁判，另被上訴人擴張請求22萬7,535元
    （被上訴人主張以較3,218萬3,090元少之32,183,043元－31,
    955,508元＝227,535元），亦屬有據。
  ⑸103年1月9日起至104年12月31日，被上訴人按月得請求金額
    為53萬8,274元〔計算式：（20,343元×6,350.38㎡×5%）÷12＝5
    38,274元〕，原審准許按月給付53萬8,274元，核屬有據。
　⑹105年1月1日起至106年12月31日，被上訴人按月得請求金額
    為64萬2,923元〔計算式：（24,298元×6,350.38㎡×5%）÷12＝6
    42,923元〕，原審准許每月53萬8,274元，核屬有據，另被上
    訴人擴張請求10萬4,649元（642,923元－538,274元＝104,649
    元），亦屬有據，逾此部分，則屬無據。
　⑺107年1月1日起至返還系爭占有土地之日止，被上訴人按月得
    請求金額為60萬8,261元〔計算式：（22,988元×6,350.38㎡×5
    %）÷12＝608,261元〕，原審准許每月53萬8,274元，核屬有據
    ，另被上訴人擴張請求6萬9,987元（608,261元－538,274元＝
    69,987元），亦屬有據，逾此部分，則屬無據。
　⑻從而，被上訴人就本件不當得利之請求，於前開範圍內，即 
    無不合，逾此範圍之請求，則無從准許。
五、綜上所述，被上訴人依民法第767條、第179條規定，請求上
    訴人將系爭土地上之系爭地上物拆除，並將系爭占有土地，
    騰空遷讓返還被上訴人，並給付3,195萬5,508元暨自起訴狀
    繕本送達之翌日即103年1月9日（見原審卷一第100頁）起至
    返還系爭占有土地之日止，按月給付53萬8,274元之判決，
    即無不合。上開應准許部分，原審判命上訴人給付，並為假
    執行之宣告，核無違誤。上訴意旨就此部分仍執陳詞，指摘
    原判決此部分不當，求予廢棄改判，為無理由，應駁回其上
    訴。至原判決超過上開應准許部分，為上訴人敗訴判決，並
    為假執行之宣告，核屬訴外裁判，自有未洽。上訴意旨就此
    部分指摘原判決不當，為有理由，應予廢棄。又被上訴人於
    本院審理時另依民法第179條規定，擴張請求上訴人給付22
    萬7535元及自107年7月25日（擴張聲明之送達日為107年7月
    24日，見前審卷二第138頁）起至清償日止，按週年利率5%
    計算之利息，暨自105年1月1日起至106年12月31日止按月給
    付10萬4649元、107年1月1日起至返還系爭占有土地之日止
    按月給付6萬9,987元，為有理由，亦應予准許，逾此部分，
    為無理由，應予駁回。另就擴張之訴准許部分，兩造均陳明
    願供擔保宣告准免假執行，經核均無不合，爰分別酌定相當
    擔保金額准許之。
六、本件事證已臻明確，兩造其餘之攻擊或防禦方法及所用之證
    據，經本院斟酌後，認為均不足以影響本判決之結果，爰不
    逐一論列，附此敘明。
七、據上論結，本件上訴為一部有理由、一部無理由，被上訴人
    擴張之訴為一部有理由、一部無理由，爰判決如主文。
中　　華　　民　　國　　110 　年　　8 　　月　　10　　日
                  民事第十七庭  
                        審判長法  官   黃雯惠
                              法  官   華奕超
                              法  官   賴秀蘭
正本係照原本作成。
如不服本判決，應於收受送達後20日內向本院提出上訴書狀，其
未表明上訴理由者，應於提出上訴後20日內向本院補提理由書狀
（均須按他造當事人之人數附繕本）上訴時應提出委任律師或具
有律師資格之人之委任狀；委任有律師資格者，另應附具律師資
格證書及釋明委任人與受任人有民事訴訟法第466 條之1第1項但
書或第2項所定關係之釋明文書影本。
中　　華　　民　　國　　110 　年　　8 　　月　　13　　日
　　　　　　　　　　　
　　　　　　　　　　　　　　  書記官   林淑貞